【裁判字號】    95,台上,471
【裁判日期】    950125
【裁判案由】    殺人
【裁判全文】
最高法院刑事判決              九十五年度台上字第四七一號
    上  訴  人  乙○○
                        在押.
    選任辯護人  林樹根律師
                洪茂松律師
                蔡清河律師
    上  訴  人  甲○○
                        樓之1.
    選任辯護人  蔡清河律師
    上  訴  人  丙○○
                        9號
                        （另案在台灣台南監獄台南分監執行
                        中）
上列上訴人等因殺人案件，不服台灣高等法院台南分院中華民國
九十四年十一月三日第二審更審判決（九十四年度上重更(二)字第
三八五、四五二號，起訴案號：台灣台南地方法院檢察署九十二
年度營偵字第一一二八號、九十二年度偵字第一一一０四號，台
灣雲林地方法院檢察署九十二年度偵緝字第二０六號、九十二年
度偵字第二三０六、四四二九、四一七九、四六七三、四八六七
號、九十三年度偵字第一二八三、二四四七號），乙○○、甲○
○提起上訴，丙○○依職權逕送審判，視為丙○○已提起上訴，
本院判決如下：
    主  文
上訴駁回。
    理  由
本件原判決認定上訴人乙○○係上訴人甲○○之姊夫，馮耀群自
十七歲起即與乙○○夫妻同住並受照顧，彼此情誼深厚。被害人
沈文德因懷疑乙○○夫妻向警方檢舉致其遭提報為流氓，心生不
滿，遂於民國九十二年六月十三日晚間，帶同不詳姓名者數人搗
毀乙○○與人合夥經營之NEW 理容院及其住處，被害人並命人追
擊適返家之乙○○，幸乙○○逃離而未受害。甲○○曾因出面充
當和事佬，反遭被害人帶領之手下毆打，且被害人並曾召手下至
甲○○住處興師問罪，復曾駕車欲追撞甲○○，致乙○○、甲○
○對被害人心生不滿。乙○○亟欲向被害人報復，遂於九十二年
七月間某日，邀集甲○○、馮耀群在台南縣新營市○○街一五七
號住處，計畫殺害被害人。期間適上訴人丙○○因他案遭通緝前
來投靠，乙○○乃委託甲○○安排丙○○暫居在台南縣新營市○
○路五十二號，並交待馮耀群照料丙○○三餐生活起居事宜，乙
○○在給予丙○○生活上資助之同時，並基於殺害被害人之犯意
，要求丙○○擔任殺害被害人之槍手（執行者），丙○○應允加
入而與乙○○、甲○○、馮耀群等人共同基於殺害被害人之犯意
聯絡，乙○○、馮耀群、甲○○並知丙○○持有具殺傷力之制式
手槍及子彈，乃利用丙○○持有之手槍及子彈為殺害被害人之工
具，並先推由馮耀群負責跟蹤被害人，以瞭解被害人平日作息時
間及出入路線，執行槍殺被害人時，則推由甲○○騎乘機車搭載
丙○○，馮耀群則騎乘另一部機車跟蹤被害人，並負責以行動電
話通知甲○○，而後由丙○○負責開槍射殺被害人。彼等於一切
就緒後，遂依據共同謀議之計畫，於九十二年八月二十一日七時
許，馮耀群騎乘車牌號碼NXX －一七九號重型機車，甲○○騎乘
車牌號碼YKX －七０三號重型機車，後載丙○○持許學裕之前交
付丙○○具有殺傷力之制式半自動九０手槍一枝及子彈八顆，馮
耀群騎乘上開機車前往被害人位於台南縣新營市○○街七十六之
二號住處附近盯梢，甲○○與丙○○則在台南縣新營市○○路附
近埋伏，隨後馮耀群於該日上午八時十四分二十二秒，以其所有
0000000000號之行動電話，撥打至甲○○所有000
0000000號行動電話，告知「沈文德尚未出現，先留在原
位」，隨即於同日上午八時三十二分四十九秒，又以上開行動電
話告知甲○○「沈文德已經駕駛車輛出來了」，再於同日上午八
時三十四分十八秒，復以該行動電話告知甲○○「沈文德朝你們
的方向去了」等語，甲○○獲知後隨即騎乘上揭機車搭載丙○○
，前往台南縣新營市○○路與三民路之交岔路口，見被害人駕駛
車牌號碼三W －五０九九號自用小客車搖下車窗在該處等候紅綠
燈，隨即於同日上午八時三十五分許，騎乘機車靠近被害人所駕
駛之自用小客車駕駛座，經確認為被害人本人後，即由後座之丙
○○持上開手槍及子彈，朝被害人胸腹部連續射擊八槍，致被害
人受有多發性槍傷合併心臟、肝臟、肺臟破裂和體腔大量出血而
死亡。馮耀群於得知被害人已經遭丙○○槍殺身亡後，旋即於同
日上午八時三十七分十一秒，以其所有0000000000號
行動電話，撥打乙○○所有之0000000000號行動電話
，欲告知被害人已遭槍殺一事，惟該電話由不知情之乙○○之子
陳邦和接聽而未言明。甲○○、丙○○、馮耀群三人隨即前往當
初約定之NEW 理容院會合後，分別前往其他縣市躲藏。嗣警方依
據行動電話通聯紀錄分析比對而循線查獲上情，並於九十二年九
月十日拘提乙○○、甲○○、馮耀群等人到案。丙○○亦於九十
二年十月四日十七時十五分許，在彰化縣二林鎮○○路○段三四
二號前，遭警方逮捕並扣得上開槍殺被害人之制式半自動九０手
槍一枝等情。係以訊據上訴人三人雖均否認有殺人犯行，乙○○
辯稱：伊未曾參與或主導槍殺被害人之事；甲○○辯稱：伊固於
案發時騎機車載丙○○前往現場，然伊原本是要拿球棒傷害被害
人，不知丙○○會開槍射殺被害人；丙○○辯稱：伊與甲○○只
是要教訓被害人，且係於與被害人拉扯間慌亂開槍，伊並無殺害
被害人之意思等語。然查訊據丙○○坦承：伊搭乘甲○○所騎乘
之機車開槍射擊被害人等情是實。訊據乙○○、甲○○及馮耀群
分別坦承：乙○○係甲○○之姊夫，馮耀群自十七歲起即與乙○
○夫妻同住並受照顧，彼此情誼深厚，丙○○因另案通緝借住在
台南縣新營市○○路五二號，由甲○○、馮耀群等人照顧三餐起
居；乙○○、甲○○因被害人曾率眾搗毀乙○○經營之NEW 理容
院及住處，甲○○曾出面充當和事佬，反遭被害人所帶領之手下
毆打，被害人並曾召手下四、五人至甲○○住處興師問罪，復曾
駕車欲追撞甲○○，致乙○○、甲○○對被害人心生不滿；九十
二年八月二十一日七時許，馮耀群騎乘車牌號碼NXX －一七九號
機車，甲○○騎乘車牌號碼YKX －七０三號機車，搭載丙○○持
許學裕之前交付丙○○具有殺傷力制式九０手槍一枝及子彈八顆
，一同出發；馮耀群騎乘上開機車至被害人前揭住處附近盯梢，
甲○○與丙○○則在台南縣新營市○○路附近埋伏，馮耀群於同
日上午八時三十二分四十九秒，以上開行動電話告知甲○○「沈
文德已經駕駛車輛出來了」，隨即又於同日上午八時三十四分十
八秒，再以該行動電話告知甲○○「沈文德朝你們的方向去了」
等語，甲○○獲知後隨即騎乘前揭機車搭載丙○○，前往台南縣
新營市○○路與三民路之交岔路口，見被害人駕駛車牌號碼三Ｗ
－五０九九號自用小客車搖下車窗在該處等候紅綠燈時，隨即於
同日上午八時三十五分許，騎乘機車靠近被害人所駕駛之自用小
客車駕駛座，經確認為被害人本人後，後座之丙○○即持上開手
槍及子彈，朝被害人胸腹部連續射擊八槍，致被害人受有多發性
槍傷導致器官破裂體腔大量出血死亡等情是實。馮耀群並供承：
伊於得知被害人遭丙○○槍殺身亡後，於同日上午八時三十七分
十一秒，以其所有前揭行動電話，欲向乙○○告知丙○○已槍殺
被害人之事，惟未由乙○○接聽等情明確。丙○○於第一審及原
審更審前審理中，始終供稱乙○○、甲○○、馮耀群共同謀議槍
殺被害人之犯行，且於第一審審理中經具結後亦證稱：係受乙○
○之委託而槍殺被害人，並與乙○○、甲○○、馮耀群共同謀議
，由乙○○分配工作，伊與甲○○、馮耀群共同分工執行等情甚
詳。另丙○○係實際動手開槍射殺被害人之人，則其對於參與本
件犯行者究係何人自知之甚詳；丙○○供述因他案遭通緝而避居
台南縣新營市，期間受乙○○、甲○○、馮耀群等人之照顧，衡
情顯無誣攀乙○○、甲○○之可能；丙○○所為自白係不利於己
之供述，並無為脫己罪而嫁禍他人之情形，堪認丙○○自白各情
係屬事實，且甲○○、馮耀群自白槍殺被害人過程等節，並核與
丙○○自白各情相符。參酌被害人係遭槍擊死亡，有被害人之相
驗屍體證明書、法醫研究所鑑定書等可稽；被害人遭槍擊身中八
顆子彈，而送鑑八顆彈殼均係由同一槍枝擊發，另送鑑六顆彈頭
中之五顆係由同一槍枝擊發、另一顆彈頭欠缺來復線特徵則無法
判定，又分別採自被害人右後背部之子彈二顆，與前揭五顆子彈
彈頭比對其來復線特徵相符，均係由同一槍枝擊發，另扣案送鑑
槍枝經試射其彈殼、彈頭經比對結果，其與被害人遭槍擊死亡一
案彈殼八顆之彈底特徵紋痕相吻合，認係由該槍枝所擊等情，有
內政部警政署刑事警察局九十二年八月二十二日刑鑑字第０九二
０一六０一四九號、九十二年十月八日刑鑑字第０九二０一六六
五０二號、九十二年十月十四日刑鑑字第０九二０一九一七八一
號槍彈鑑定書附卷可參；證人即乙○○之子陳邦和證述接獲馮耀
群打來之前開電話；乙○○、甲○○、馮耀群等人相關行動電話
通聯紀錄，及通話時間及相關位置一覽表所載情形；馮耀群00
00000000號行動電話扣押書一件；甲○○000000
0000號行動電話扣押書一件；姜惠玲所有NXX －一七九號機
車扣押書；作案所用機車相關照片；甲○○作案時騎乘之YKX －
七０三號機車，經鑑驗其前擋處呈血跡陽性反應，有採樣報告附
卷可稽；現場地面血跡與被害人血型相符，有血跡鑑驗報告書附
卷可據等，堪認上訴人三人確有前揭犯行。丙○○持有經警查扣
之手槍（槍枝管制編號0000000000號）係以色列 IMI
廠製九四一F 型口徑九MM制式半自動手槍，機械性能良好，可擊
發同口徑制式子彈，認具有殺傷力，又其持有之子彈八顆亦均係
該制式手槍所擊發，有內政部警政署刑事警察局前揭槍彈鑑定報
告可稽。依丙○○、石國樑於檢察官偵查及第一審審理中供述各
情，堪認乙○○、甲○○、馮耀群知悉丙○○持有上開槍彈，且
共同謀議以該槍彈殺害被害人，彼等有共同未經許可持有上開槍
彈之犯行，至為顯然。又制式槍彈其威力甚鉅，以之對人體射擊
，足以輕易致人於死，此為一般常識，上訴人三人自不得諉為不
知，上訴人三人於與馮耀群謀議殺害被害人後，推由丙○○持上
開制式槍彈對被害人身體射擊八顆子彈，致被害人因多發性槍傷
導致器官破裂體腔大出血死亡，有法務部法醫研究所鑑定書附卷
可稽，彼等有殺害被害人之犯意，至為明確。乙○○確有參與及
主導殺害被害人犯行，業據丙○○供述明確，核與馮耀群於檢察
官偵查中供稱：本件策劃時，伊與乙○○、甲○○有參加過三次
等情相符，參酌甲○○與被害人夙有怨隙，乙○○所經營之理容
院及住處又遭被害人砸毀，乙○○、甲○○顯有殺害被害人之動
機；丙○○與被害人素不相識，其顯無殺害被害人之動機，苟非
因另案遭通緝期間受乙○○等人之接濟，衡情顯無持槍殺害被害
人之理，堪認丙○○、馮耀群不利乙○○供述各情係屬事實。依
丙○○於第一審審理中供述：本來甲○○載伊去就設定要伊開槍
，騎機車伊如何去攔轎車等情，參諸甲○○騎機車後載丙○○靠
近被害人駕駛之車輛，丙○○、甲○○未發一語，即由丙○○對
被害人胸腹部接續射擊八槍，堪認丙○○上開供述各情係屬事實
。益堪認上訴人三人確有前揭犯行。至馮耀群、甲○○、丙○○
另為有利乙○○、甲○○供述各情，其與查證所得之事證資料不
符，核屬事後迴護乙○○、甲○○之詞，不足採信。姜惠玲、石
國樑供述各情，係屬片面推測或個人之意見，均不能為有利乙○
○之認定。上訴人三人否認辯解各情，係屬事後卸責之詞，不足
採信等情，分別於理由內詳加指駁及說明。又以上訴人三人所為
，核係犯刑法第二百七十一條第一項之殺人罪；乙○○、甲○○
另犯槍砲彈藥刀械管制條例第七條第四項之未經許可持有手槍罪
、同條例第十二條第二項之未經許可持有子彈罪。上訴人三人與
馮耀群間就上揭犯行，具有犯意聯絡及行為分擔為共同正犯。乙
○○、甲○○持有手槍及子彈之犯行，係一行為觸犯數罪名之想
像競合犯，應從一重之未經許可持有手槍罪處斷；又乙○○、甲
○○所犯持有手槍與殺人罪間，具有方法結果之牽連關係，應從
一重之殺人罪處斷。因而撤銷第一審關於上訴人三人（丙○○殺
人部分）不當之判決，適用槍砲彈藥刀械管制條例第七條第四項
、第十二條第四項、刑法第十一條前段、第二十八條、第二百七
十一條第一項、第五十五條、第三十七條第一項、第二項、第三
十八條第一項第一款，改判論上訴人三人共同殺人罪，審酌乙○
○、甲○○與被害人間有糾紛，即由乙○○主導共同持槍射殺被
害人，其犯罪情節及惡性甚重，犯後復未與被害人家屬和解為民
事賠償；丙○○有多項前科，其與被害人並不相識，僅因受乙○
○等人請託，即當街持槍射殺被害人，其犯罪手段兇殘，所為對
社會秩序破壞甚鉅等一切情狀，量處乙○○、丙○○無期徒刑，
並均宣告褫奪公權終身；量處甲○○有期徒刑十五年，並宣告禠
奪公權五年。扣案之制式九０手槍一枝（槍枝管制編號0000
000000）係屬違禁物，依刑法第三十八條第一項第一款之
規定宣告沒收。經核於法並無違誤。按被告或共犯之自白固不得
作為認定犯罪之唯一證據，而須以補強證據證明其確與事實相符
，然茲所謂之補強證據，並非以證明犯罪構成要件之全部事實為
必要，倘其得以佐證自白之犯罪非屬虛構，能予保障所自白事實
之真實性，即已充分；又供述證據前後，雖稍有參差或互相矛盾
，事實審法院非不可本於經驗法則斟酌其他證據作合理之比較定
其取捨，從而供述證據之一部認為真實者予以採取，亦非證據法
則所不許。原審認定乙○○確有前揭犯行，並非單憑丙○○、馮
耀群之供述，原判決綜合前述各項證據資料，認定乙○○確有前
揭犯行等情，乃其採證職權之合法行使，且無乙○○、甲○○上
訴意旨所稱理由不備或理由矛盾情事；原判決理由欄說明馮耀群
於警詢中之供述，具有較可信之特別情況等情，自係指其於警詢
中關於與原判決事實欄所載情節相符之供述部分，縱認原判決理
由欄之論述說明未臻詳細，而有微疵，然其於判決結果並無影響
，依刑事訴訟法第三百八十條規定，仍不得據為合法之第三審上
訴理由。原判決已說明其所援引關於丙○○之供述各情，係丙○
○於事實審法院審判中經交互詰問向法官所為之陳述，其具有證
據能力（原判決理由欄壹、三、(三)），且上訴人三人於原審審判
期日經交互詰問完畢後，原審依刑事訴訟法第一百六十四條、第
一百六十五條第一項等規定，提示丙○○於事實審法院審理中之
供述筆錄並告以要旨，訊問甲○○對各該筆錄有何意見（原審九
十四年度上重更(二)字第三八五號卷第二二一頁），依法踐行調查
證據程序而採為判決之基礎，不得任意指為違法。另按有利於被
告之證據不採納及應於審判期日調查之證據，係指該證據倘予採
納或經調查所能證明者，得以推翻原審判決所確認之事實，而得
據以為不同之認定而言。如非事理所必然，或係無從調查之證據
方法，即欠缺其調查之必要性，縱未調查，或未於理由特加說明
，均與所謂違背法令之情形不相適合。秘密證人Ａ１供稱：機車
前座之人於開槍時有趴下去等情，並非即能為有利於甲○○之認
定；原判決已說明其認定乙○○、甲○○有為前揭犯行，其所依
憑之證據及理由，而關於犯罪之細節等，如非犯罪構成之要素，
而與犯罪同一性無關者，事實審法院就其之調查記載縱未臻詳細
，如於判決結果並無影響，即無違法可言；原判決已說明姜惠玲
、石國樑供述各情，其何以不能為有利乙○○認定之理由，且原
審縱依甲○○原審選任辯護人楊丕銘之聲請，傳喚石國樑到庭調
查其所謂「好看」一詞究何所指（原審九十四年度上重更(二)字第
三八五號卷第二二三頁），或縱就上訴意旨所載各情再為調查，
亦非即能為有利乙○○、甲○○之認定，尚不得任意指摘原審有
應調查之證據而未予調查之違法。況原審於最後審判期日，審判
長問乙○○、甲○○及彼等選任辯護人林樹根、蔡清河尚有何證
據請求調查，乙○○、甲○○及彼等選任辯護人林樹根、蔡清河
均答稱：「無」（原審九十四年度上重更(二)字第三八五號卷第二
二三頁）。而本院為法律審，乙○○、甲○○上訴意旨任意指摘
原審有應於審判期日調查之證據而未予調查之違法，並非有據。
乙○○、甲○○其餘上訴意旨仍執前詞爭辯，否認犯罪或就原審
採證認事用法之職權行使，或就原判決理由已明白論斷說明之事
項，任意指摘原判決違法，非有理由，應予駁回。丙○○部分係
由原審法院依職權逕送審判，視為丙○○已提起上訴，丙○○及
檢察官於原審判決後並未表示不服或再表示何意見，其上訴亦難
認為有理由，應予駁回。
據上論結，應依刑事訴訟法第三百九十六條第一項，判決如主文
。
中    華    民    國  九十五  年    一    月  二十五  日
                      最高法院刑事第一庭
                          審判長法官  董  明  霈
                                法官  林  茂  雄
                                法官  張  祺  祥
                                法官  呂  永  福
                                法官  黃  正  興
      本件正本證明與原本無異
                                      書  記  官
中    華    民    國  九十五  年    二    月    八    日
                                                      Ｋ
附錄論罪之法條：
刑法第二百七十一條第一項：
殺人者，處死刑、無期徒刑或十年以上有期徒刑。
槍砲彈藥刀械管制條例第七條第四項：
未經許可，持有、寄藏或意圖販賣而陳列第一項所列槍砲、彈藥
者，處五年以上有期徒刑、併科新台幣一千萬元以下罰金。
槍砲彈藥刀械管制條例第十二條第四項：
未經許可，持有、寄藏或意圖販賣而陳列子彈者，處五年以下有
期徒刑、併科新台幣三百萬元以下罰金。


司法院資訊處製作；財團法人民間司法改革基金會備份。
